【裁判字號】    95,重訴,307
【裁判日期】    950922
【裁判案由】    侵權行為損害賠償
【裁判全文】
臺灣板橋地方法院民事判決             95年度重訴字第307號
原      告  乙○○
                        4樓
            甲○○
上列二人共同
訴訟代理人  陳佳瑤律師
            陳筱屏律師
            謝宜雯律師
被      告  丙○○    住臺北縣.
                      身分證統.
訴訟代理人  劉漢威律師
上列當事人間請求侵權行為損害賠償事件，經刑事庭裁定移送（
95年度重附民字第20號），本院於民國95年9 月5 日言詞辯論終
結，判決如下：
    主  文
原告之訴及假執行之聲請均駁回。
訴訟費用由原告負擔。
    事實及理由
一、原告主張：
    (一)被告係被害人陳麗之配偶，所育二子廖致遠、廖弘遠均在
      澳洲就學，僅其夫妻2 人同住在台北縣永和市○○路22號
      7 樓。丙○○於民國91年4 月27日凌晨3 時33分許飲用酒
      類返回住處後，於同日清晨5 時許，與陳麗因細故發生爭
      執，竟基於重傷害之故意，多次毆擊陳麗之頭部，致陳麗
      受有頭部外傷合併腦挫傷、頂骨骨折、腦水腫、頭皮及前
      額皮膚嚴重腫脹之傷害。丙○○見陳麗已因上開傷害失去
      意識後，即為其更換衣物、擦拭身體，待清理完畢後，隨
      即於同日5 時21分許撥打電話央請救護人員將陳麗送往台
      北縣耕莘醫院永和分院救治，再轉送台北榮民總醫院手術
      治療，然陳麗仍於同年5 月20日7 時58分許，因頭部外傷
      顱內出血、腦死，合併肺炎致多重器官衰竭而死亡，案經
      台灣板橋地方法院地檢署檢察官提起公訴，被告丙○○之
      侵權行為足堪認定。
    (二)被害人陳麗係原告2 人之女，事發當時已成年並有扶養能
      力，依民法第1114條之規定，有扶養原告二人之義務，依
      同法第192 條第1 項「不法侵害他人致死者，…」及第2
      項「被害人對於第三人負有法定扶養義務者，加害人對於
      該第三人亦應負損害賠償責任。」再依同法第194 條之規
      定「不法侵害他人致死者，被害人之父、母、子、女及配
      偶，雖非財產上之損害，亦得請求賠償相當之金額。」因
      此，原告二人得向被告請求扶養費損害賠償及精神上慰撫
      金。茲將被告應負賠償之金額臚列如下：
      1.原告乙○○部分：所得請求賠償之金額共新台幣（下同
        ）15,580,773元：
        (1)撫養費用部分：被害人陳麗死亡時間為91年5 月20日
          ，原告乙○○當時年齡為80歲（乙○○11年5 月28日
          生），參照90年台北市簡易生命表（男性），80歲男
          性之平均餘命為9.57年，即91年被害人陳麗死亡時，
          乙○○之平均餘命為9.57年，則乙○○可受陳麗扶養
          之時間為9.57年，而依照當年所得稅扶養直系血親尊
          親之寬減額為每年74,000元，依照年別單利5%複式霍
          夫曼係數表計算後，原告乙○○關於扶養費用部分，
          可向被告請求580,773 元。（其計算式如下：74,000
          （元）×7.00000000＋74,000（元）×（9.57-9）
          =580,773元
        (2)精神慰撫金部份：被害人陳麗為原告唯一的女兒，原
          告乙○○自幼對其疼愛有加，陳麗死亡前因原告陳繼
          卿年事已高，故陳麗平日對原告乙○○極為關心，被
          害人陳麗是原告乙○○是最重要之精神寄託，然人生
          最悲慘之事，莫過於白髮人送黑髮人，陳麗驟然遭害
          ，原告乙○○頓失所依，其精神上之痛苦，筆墨難書
          ，更何況被害人陳麗係遭其結髮29年之丈夫所害，在
          原告乙○○精神上，更加劇數倍之痛楚。在原告陳繼
          卿往後之歲月，均須受此精神上的折磨，而被告廖春
          生為永和地區之望族，又係兩家建設公司之負責人，
          其經濟狀況非常優渥，依照被告社會地位、經濟狀況
          及其所加諸原告乙○○精神上痛苦之程度，原告陳繼
          卿請求精神慰撫金15,000,000元，應屬適當。
      2.原告甲○○部分：得請求被告賠償之金額共15,728,538
        元：
        (1)扶養費用：被害人陳麗死亡時間為91年5 月20日，原
          告甲○○當時年齡為75歲，參照台北市簡易生命表（
          女性），當年75歲女性之平均餘命為12.63 年，即91
          年陳麗死亡時，原告甲○○平均餘命為12.63 年，則
          甲○○可受被害人扶養之時間為12.63 年。再依照所
          得稅扶養直系血親尊親之寬減額為每年74,000元，及
          年別單利5%複式霍夫曼係數表計算後，原告甲○○關
          於扶養費用部分，被告應給付原告甲○○728,538 元
          （其計算式如下：74,000（元）×9.00000000＋
          74,000（元）×（12.63-12）=728,538元）。
        (2)精神慰撫金：被害人陳麗為原告甲○○唯一的女兒，
          原告甲○○自幼對其疼愛有加，陳麗死亡時原告林秀
          閣年事已高，故陳麗平日對原告極為關心，被害人陳
          麗是最重要之精神寄託，而人生最悲慘之事，莫過於
          白髮人送黑髮人，陳麗驟然遭害，原告甲○○頓失所
          依，其精神上之痛苦，筆墨難書，更何況被害人陳麗
          係遭其結髮26年之丈夫所害，在原告甲○○精神上，
          更加劇數倍之痛苦，在其往後之歲月，原告甲○○均
          須受此折磨，而被告為永和地區之望族，又係兩家建
          設公司之負責人，其經濟狀況非常優渥，依照被告社
          會地位、經濟狀況及其所加諸原告甲○○精神上痛苦
          之程度，原告甲○○請求精神慰撫金15,000,000 元
          ，應屬適當。
    並聲明：(一)被告應給付原告乙○○15,580,773元，及自起訴
    狀繕本送達之翌日起至清償日止按年利率百分之五計算之利
    息。(二)被告應給付原告甲○○15,728,538元，及自起訴狀繕
    本送達之翌日起至清償日止按年利率百分之五計算之利息。
    (三)原告願供擔保，請准為假執行之宣告。
二、被告則以：
    (一)本件被告並無侵權行為，原告雖主張被告於91年4 月27日
      凌晨3 時許，基於重傷之故意，毆擊被害人陳麗之頭部云
      云，惟並未提出足以支持其主張之證據，且依目前刑事案
      卷所呈現之證據，亦無從證明被告有侵權行為。
    (二)退萬步言，縱認被告有侵權行為之事實，則本件亦已罹於
      時效：查原告乙○○於91年4 月28日即已向永和分局得和
      派出所就陳麗受傷乙事，對被告提出傷害告訴。嗣於同年
      5 月17日具狀向台灣板橋地方法院檢察署就前開事件，對
      被告提出告發，復於同年月30日以殺人既遂等罪，向該署
      提出刑事告訴在案。是原告乙○○於91年4 月28日，至遲
      亦於同年5 月30日時，即已明知賠償義務人及侵權行為等
      相關事實，至為明顯。另原告甲○○乃原告乙○○之妻，
      雙方有同居之事實，且又為陳麗之母，依常理判斷，其對
      於本件侵權行為之相關事實，亦應知之甚稔，此由監察院
      於92年12月19日函覆檢察署公文所附之「陳情書」內容，
      即足證之。依民法第197 條之規定，本件時效最遲於93年
      5 月30日即已完成，被告得拒絕給付。
    並聲明：(一)原告之訴及假執行之聲請均駁回。(二)如受不利判
    決，願供擔保請准宣告免為假執行。
三、查被告係陳麗之夫，所育2 子廖致遠、廖弘遠均在澳洲就學
    ，僅被告與陳麗2 人同住在台北縣永和市○○路20號7 樓與
    22號7 樓（20號7 樓與22號7 樓2 間房屋為連棟，打通成一
    戶）。被告於91年4 月27日凌晨3 時33分許，在外應酬飲用
    酒類後，搭乘計程車抵達其永和市○○路22號7 樓住處樓下
    ，隨後進入大樓1 樓大廳；嗣搭乘電梯而於該日凌晨3 時34
    分許進入其上開7 樓住處；嗣於該日凌晨3 時34分許進入其
    住處後，迨至同（27）日清晨接近5 時許前之某一時點，在
    其住處客廳與陳麗因細故發生言語爭執；被告明知其7 樓住
    家客廳內通往其8 樓住家（按7 樓與8 樓係以木製旋轉樓梯
    連接相通）之木製旋轉階梯之每階階梯間，梯面與梯面間成
    直角狀，質地堅硬，如以人之身體或頭部與該梯面間成直角
    狀處碰撞，可預見將導致身體受傷或頭部受傷，甚者將引起
    重傷或死亡之嚴重結果；詎被告於其可預見若碰撞上開木製
    階梯間之直角處，將會因起受輕、重傷或死亡等結果之情形
    下，因與陳麗在其上開住處7 樓客廳近木製階梯處發生口角
    爭執，竟基於傷害之故意，猛然出手用力推撞對於站立於客
    廳，背向接近木製階梯處之陳麗，致陳麗往後跌倒，頭後枕
    骨部（偏左）碰撞及木製階梯間之堅硬直角處，致陳麗頭皮
    枕部出血，頂部骨折前後10公分長走向，引起頭部顱骨骨折
    外傷合併腦挫傷、腦水腫、頭皮及前額皮膚嚴重腫脹之傷害
    。被告見陳麗碰撞及客廳近木製階梯間之堅硬直角處，失去
    知覺意識後，深恐其傷害陳麗之事證被發覺識破，遂將現場
    遺留之跡證清除完畢，隨後延至同（27）日清晨5 時21分許
    ，始撥打119 電話報請救援，嗣經臺北縣政府消防局派遣永
    利分隊救護人員王衛聖、余岐育2 人駕駛救護車於同（27
    ）日清晨5 時26許抵達永和市○○路22號1 樓丙○○住處樓
    下，嗣按電鈴開門後，於同（27）日清晨5 時28分（58秒）
    推救護擔架進入被告住處1 樓（因救護擔架無法抬進電梯，
    故放於1 樓電梯門口；於5 時29分13秒進入電梯；5 時30
    分15秒出電梯），至同（27）日清晨5 時34分38秒許，救護
    人員2 人以類似毛毯之大塊布料抬陳麗進入7 樓電梯下樓，
    嗣於同（27）日清晨5 時36分許，將陳麗以擔架抬離前開住
    處，再推上救護車送醫救治，迨至同（27）日清晨5 時38
    分許，將陳麗送至台北縣耕莘醫院永和分院（下稱耕莘醫院
    ）急救（救護車於同日清晨5 時45分許離開醫院），嗣因被
    告要求轉院，乃於同（27）日上午8 時至8 時15分許，自耕
    莘醫院出院，再轉送台北榮民總醫院，嗣於同（27）日上午
    8 時59分許至台北榮民總醫院施以手術治療，經延至3 週後
    ，陳麗仍於同（91）年5 月20日上午7 時58分許，因頭部外
    傷顱內出血、腦死，合併肺炎致多重器官衰竭而死亡之事實
    ，為本院93年度訴字第971 號刑事判決所明白審認，此有刑
    事判決1 份在卷可憑，且上開事實，除據原告指訴綦詳外，
    並據證人即與被告同住同棟大樓6 樓之住戶李寅慶、證人即
    臺北縣政府消防局永利分隊隊員余岐育、王衛聖、證人即耕
    莘醫院永和分院急診室主治醫師宣以理、證人即台北榮民總
    醫院神經外科主治醫師陳敏雄於上開刑事案件偵審中證述明
    確，且有監視錄影帶畫面翻拍照片附於台灣板橋地方法院檢
    察署91年度相字第790 號相驗卷第64頁、第65頁可憑，並經
    本院刑事庭於被告被訴傷害致死刑事案件當庭播放前開監視
    錄影帶勘驗明確，製有勘驗筆錄足憑（見本院93年度訴字第
    971 號刑事卷宗第1 宗第180 頁）。此外，並有證人李寅慶
    於偵查中繪製其住處與被告住處之現場位置草圖1 紙（同上
    偵查卷第140 頁、第146 頁）與原告等所提出證人李寅慶上
    開住處、室內與被告住處、室內之現場位置圖1 紙（同上偵
    查卷第164 頁）、並本院刑事庭於履勘現場時，指揮警員製
    作李寅慶前開住處現場位置與被告上揭住處現場位置圖，並
    拍攝證人李寅慶上開住處與被告上揭住處照片等各在卷足憑
    （本院卷上開刑事卷第2 宗第46頁至第47頁、第44頁至第45
    頁、第48頁、第49頁、第50頁、第61頁至第62頁、第49頁至
    第58頁；相驗卷第8 頁第2 張照片；第9 頁第1 張照片）；
    另見外放之台北縣政府警察局永和分局製作之民權路20號七
    樓勘查現場照片1 冊）、臺北縣政府消防局91年8 月26日北
    消護字第0910018769號函附該局救護紀錄表影本1 紙（同上
    相驗卷第176 頁、177 頁）、耕莘醫院永和分院病歷影本、
    台北榮民總醫院病歷影本、法務部法醫研究所91年7 月10日
    法醫理字第091000167 1 號函附該所（91）法醫所醫鑑字第
    0749號解剖鑑定書1 份（同上相驗卷第104 頁至第112 頁、
    第109 頁至第111 頁）、驗斷書（同上相驗卷第31頁、第38
    頁背面）及照片（同上相驗卷第59頁第2 張、第66頁第2 張
    照片）、耕莘醫院永和分院診斷證明書（同上偵查卷第10頁
    、相驗卷第17頁；耕莘醫院永和分院病歷影本第18頁、19頁
    ）、斷層影像掃描光碟片（見本院上開刑事卷第2 宗第114
    頁、第115 頁；第116 頁證物袋所附光碟片）、台北榮民總
    醫院住院診斷證明書（同上相驗卷第7 頁）、電腦斷層影像
    掃描光碟片（本院卷第2 宗第112 頁第113 頁證物袋所附光
    碟片）、法務部法醫研究所93年4 月30日法醫理字第
    0920004585號函（同上偵查卷第279 頁、第280 頁說明欄（
    三）所示）可稽。則原告主張被告有傷害陳麗致死之行為，
    即堪採信。被告空言否認有侵權行為，不足採信。
四、按因侵權行為所生之損害賠償請求權，自請求權人知有損害
    及賠償義務人時起，2 年間不行使而消滅。自有侵權行為時
    起，逾10年者亦同。民法第197 條第1 項定有明文。又關於
    侵權行為損害賠償請求權之消滅時效，應以請求權人實際知
    悉損害及賠償義務人時起算，非以知悉賠償義務人因侵權行
    為所構成之犯罪行為經檢察官起訴，或法院判決有罪為準。
    （參看最高法院72年台上字第738 號判例意旨）。足見侵權
    行為時效期間應自請求權人「實際」知悉損害及賠償義務人
    之時點起算，而與該侵權行為是否經檢察官起訴或法院判決
    有罪無關。又如當事人間就「知」之時間有所爭執，應由賠
    償義務人就請求權人知悉前之事實負舉證責任。（最高法院
    著有72年台上字第1428號判例意旨可資參照）。查，
    (一)原告乙○○於91年4 月28日18時45分在永和分局得和派出
      所製作筆錄時指稱「是耕莘的醫生告訴我的，說明我女兒
      陳麗的傷不太像是單純的跌倒所造成的」、「我有合理的
      懷疑，因為事情是在家裏發生（永和市○○路22號7 樓）
      ，而我女兒的家也只有他們夫妻2 人居住而已，沒有外人
      ，所以我懷疑是陳麗的丈夫丙○○所對陳麗造成的傷害，
      而且事情發生是在晚上2 點許所發生的，為何在5 點45分
      才送醫」等語，固表明僅係懷疑被告為侵權行為人，但亦
      表明「（問：你是要對陳麗的丈夫丙○○提出傷害告訴？
      ）我要提出」，此有偵訊筆錄1 份附於台灣板橋地方法院
      檢察署91年度偵字第10531 號卷第7-8 頁可憑。原告乙○○嗣與被害人陳麗之兄、弟即陳麟、陳麓、陳愷、陳悌以
      被告涉嫌殺害陳麗未遂，於91年5 月17日共同對被告提出
      刑事告發狀，嗣陳麗於同年月20日死亡後，再於91年5 月
      31日共同對被告提出殺害陳麗既遂之刑事告訴狀，此業據
      被告提出刑事告發狀、刑事告訴狀之影本各1 份附於本院
      95年度重附民字第20號卷第33-39 頁可憑。其後，原告乙○○、甲○○與陳麟、陳麓、陳愷、陳悌以檢察官遲遲未
      能偵結上開刑事案件，乃共同書立陳情書向監察院陳訴，
      亦有檢察院92年12月19日（九二）院台業貳字第
      0920712329號函附陳訴書及陳情書之影本1 份附於本院95
      年度重附民字第20號卷第40-42 頁可憑。則原告乙○○至
      遲於被害人陳麗於91年5 月20日死亡時，原告甲○○於92
      年12月19日前即已知悉被告有傷害陳麗致死之行為，應可
      認定。
    (二)原告雖抗辯：渠等係於收到檢察官起訴書後，始確知被告
      為侵權行為人等語，惟原告乙○○與陳麟、陳麓、陳愷、
      陳悌於91年5 月17日對被告提出之刑事告發狀及於91年5
      月31日提出之刑事告訴狀中，均明確指稱：平日僅被告與
      被害人陳麗2 人居住於台北縣永和市○○路20號7 樓之住
      所，被告在外男女關係複雜，私生活不檢點，夫妻間屢有
      爭執，感情不睦，被告有動手毆打被害人之記錄，邇來因
      資金調度困難，屢向掌管家中財務之被害人要求調度支援
      ，均為被害人所拒，而被告就被害人受傷並送醫經過之陳
      述，疑點重重，經渠等詢問耕莘醫院永和分院之診治醫師
      宣以理，其告知被害人絕非跌倒所致，應係外力毆傷造成
      ，且被告於案發後，即將被害人存放銀行保險箱內之物品
      提領一空，並將門鎖換新，被告並曾為被害人投保約
      50,000,000元以上之人壽保險，足徵被告確有謀財害命之
      圖等語，顯已確知被告及其侵權行為，則原告抗辯：其係
      於收到檢察官起訴書後，始確知被告為侵權行為人云云，
      即與事實不符，不足採取。
    (三)查原告乙○○既至遲於被害人陳麗於91年5 月20日死亡時
      ，原告甲○○於92年12月19日前即已知悉被告有傷害陳麗
      致死之行為，則渠等遲至95年4 月20日始於本院第一審刑
      事訴訟程序附帶提起本件民事訴訟，顯已逾2 年之時效期
      間。被告為時效抗辯，拒絕給付，即有理由。
五、綜上，原告依民法第184 條第1 項前段、第192 條第1 項、
    第195 條第1 項之規定，請求被告賠償原告乙○○
    15,580,773元、原告甲○○15,728,538元，及均自起訴狀繕
    本送達翌日起至清償日止，按年息百分之五計算之利息，為
    無理由，不應准許。原告之訴既無理由，其假執行之聲請亦
    失所附麗，應併予駁回之。
六、本件因事證已臻明確，兩造其餘攻擊、防禦方法及所為之立
    證，核與判決之結果不生若何影響，無庸再逐一予以論究，
    合併敘明。
七、結論：本件原告之訴為無理由，依民事訴訟法第78條、第85
    條第1 項前段，判決如主文。
中    華    民    國    95    年    9     月    22    日
                  民事第二庭    法  官  陳麗玲
以上正本係照原本作成
如對本判決上訴，須於判決送達後20日內向本院提出上訴狀
中    華    民    國    95    年    9     月    22    日
                            書記官  陳玉心


司法院資訊處製作；財團法人民間司法改革基金會備份。
